ACORDAO-COMPLETO-2464981

ACÓRDÃO 7951/2021 ATA 17/2021 - SEGUNDA CÂMARA

VISTOS, relatados e discutidos estes autos referentes à Tomada de Contas Especial instaurada pelo Fundo Nacional de Desenvolvimento da Educação, em desfavor de Eliria Maria Freitas de Queiroz, Prefeita do Município de Ibaomaretama/CE (gestão 2013-2016) , em razão de omissão no dever de prestar contas dos recursos recebidos por força do Programa Nacional de Alimentação Escolar (PNAE) , no exercício de 2016;
ACORDAM os Ministros do Tribunal de Contas da União, reunidos em Sessão da 2ª Câmara, ante as razões expostas pelo relator, em:
9.1. considerar revel, para todos os efeitos, a Sra. Eliria Maria Freitas de Queiroz (CPF XXX.322.003-XX) , Prefeita Municipal de Ibaretama/CE (gestão 2013/2016) , dando-se prosseguimento ao processo, com fundamento no art. 12, § 3º da Lei 8.443/1992;
9.2. julgar irregulares, nos termos dos arts. 1º, inciso I, 16, inciso III, alíneas "b" e "c", da Lei 8.443/1992 c/c os arts. 19 e 23, inciso III, da mesma Lei, e com os arts. 1º, inciso I, 209, II e III, 210 e 214, inciso III, do Regimento Interno, as contas da Sra. Eliria Maria Freitas de Queiroz (CPF XXX.322.003-XX) , condenando-a ao pagamento das quantias a seguir especificadas, atualizadas monetariamente e acrescidas dos juros de mora, calculados a partir da data discriminada até a efetiva quitação do débito, fixando-lhe o prazo de 15 (quinze) dias para que comprove, perante o Tribunal, o recolhimento das referidas quantias aos cofres do Fundo Nacional de Desenvolvimento da Educação - FNDE, nos termos do art. 23, inciso III, alínea "a", da citada Lei c/c o art. 214, inciso III, alínea "a", do Regimento Interno, ante a não comprovação da boa e regular aplicação dos recursos federais repassados ao município de Ibaretama/CE à conta do Programa Nacional de Alimentação Escolar, no exercício de 2016:
	Data
	Valor

	5/1/2016
	33.368,00

	4/3/2016
	22.510,00

	6/4/2016
	9.502,00

	6/5/2016
	20.775,00

	3/6/2016
	22.510,00

	8/7/2016
	22.510,00

	8/8/2016
	33.090,16

	8/9/2016
	22.510,00

	6/10/2016
	22.510,00

	8/11/2016
	22.510,00

	7/12/2016
	22.510,00

9.3. aplicar à Sra. Eliria Maria Freitas de Queiroz a multa prevista no art. 57 da Lei 8.443/1992, c/c o art. 267 do RI/TCU, no valor de R$ 35.000 (trinta e cinco mil) , fixando-lhe o prazo de 15 (quinze) dias, a contar da notificação, para que comprove perante esta Corte o recolhimento da mesma aos cofres do Tesouro Nacional;
9.4. autorizar, desde logo, nos termos dos arts. 26 e 28, inciso II, da Lei 8.443/1992:
9.4.1. o pagamento das dívidas em até 36 (trinta e seis) parcelas mensais e consecutivas, se solicitado por qualquer das responsáveis, fixando-se o vencimento da primeira em 15 (quinze) dias, a contar do recebimento da notificação, e o das demais a cada 30 (trinta) dias, devendo incidir sobre cada uma delas os encargos legais devidos, na forma prevista na legislação em vigor, sem prejuízo ao vencimento antecipado do saldo devedor em caso de não comprovação do recolhimento de qualquer parcela, conforme prevê o art. 217, § 2º, do Regimento Interno deste Tribunal;
9.4.2. a cobrança judicial das dívidas, caso não atendidas as notificações;
9.5. dar ciência desta deliberação à responsável, ao FNDE e, nos termos do § 3º do art. 16 da Lei 8.443/1992, c/c o § 7º do art. 209 do Regimento Interno do TCU, ao Procurador-Chefe da Procuradoria da República no Estado do Ceará, para adotar as providências que entender cabíveis.

Tomada de contas especial instaurada pelo Fundo Nacional de Desenvolvimento da Educação, em desfavor de Eliria Maria Freitas de Queiroz, Prefeita do Município de Ibaretama/CE na gestão 2013-2016, em razão de omissão no dever de prestar contas dos recursos recebidos por força do Programa Nacional de Alimentação Escolar (PNAE), no exercício de 2016

Segunda Câmara

Município de Ibaretama/CE.

3. Interessados/Responsáveis:
3.1. Interessado: Fundo Nacional de Desenvolvimento da Educação (00.378.257/0001-81).
3.2. Responsável: Eliria Maria Freitas de Queiroz (XXX.322.003-XX).

13.1. Ministros presentes: Augusto Nardes (na Presidência), Aroldo Cedraz (Relator) e Raimundo Carreiro.
13.2. Ministro-Substituto convocado: Augusto Sherman Cavalcanti.
13.3. Ministros-Substitutos presentes: Marcos Bemquerer Costa e André Luís de Carvalho.

ACORDAO-COMPLETO-2565009

Acórdão 2223/2023 - Segunda Câmara

AROLDO CEDRAZ

Adoto como Relatório, e transcrevo a seguir, a instrução de peça 51, que contou com a anuência do corpo dirigente da SecexTCE (peças 52 e 53) , bem como do Ministério Público junto ao Tribunal (peça 54) :
"INTRODUÇÃO
Cuidam os autos de tomada de contas especial instaurada pelo Fundo Nacional de Desenvolvimento da Educação, em desfavor de Eliria Maria Freitas de Queiroz, Prefeita do Município de Ibaretama/CE na gestão 2013-2016, em razão de omissão no dever de prestar contas dos recursos recebidos por força do Programa Nacional de Alimentação Escolar (PNAE) , no exercício de 2016.
HISTÓRICO
	Os recursos repassados pelo FNDE ao município de Ibaretama - CE, no âmbito do PNAE/2016, totalizaram R$ 254.305,16, creditados na conta específica nas datas abaixo, conforme OBs e extrato bancário presentes nas peças 7-8: 
	Data
	Valor

	5/1/2016
	33.368,00

	4/3/2016
	22.510,00

	6/4/2016
	9.502,00

	6/5/2016
	20.775,00

	3/6/2016
	22.510,00

	8/7/2016
	22.510,00

	8/8/2016
	33.090,16

	8/9/2016
	22.510,00

	6/10/2016
	22.510,00

	8/11/2016
	22.510,00

	7/12/2016
	22.510,00

	O fundamento para a instauração da Tomada de Contas Especial, conforme consignado na matriz de responsabilização elaborada pelo tomador de contas, foi a constatação da seguinte irregularidade: 
Deixar de prestar contas contrariando o disposto no parágrafo único do art. 70 da CF, quando deveria ter apresentado o processo de prestação de contas no prazo máximo de cento e vinte dias, contados da data do encerramento do exercício financeiro.
A responsável arrolada na fase interna foi devidamente comunicada e, diante da ausência de justificativas suficientes para elidir a irregularidade e da não devolução dos recursos, instaurou-se a tomada de contas especial.
	No relatório de TCE n.º 537/2018 - DIREC/COTCE/CGAPC/DIFIN-FNDE/MEC (peça 18) , o tomador de contas concluiu que o prejuízo importaria no valor original de R$ 254.305,16, imputando-se a responsabilidade à Sra. Eliria Maria Freitas de Queiroz, prefeita na gestão 2013-2016, não tendo se configurado a corresponsabilidade, visto que, apesar do prazo para prestação de contas ter se encerrado em 21/8/2017, durante o período de gestão do Sr. Francisco Edson de Moraes, este adotou as medidas legais de resguardo ao erário, conforme peça 4 protocolizada junto ao Ministério Público Federal. A documentação em questão foi considerada suficiente pela Procuradoria Federal no FNDE - PROFE como comprovação da adoção das referidas medidas.
	Em 12/6/2019, a Controladoria-Geral da União emitiu o relatório de auditoria (peça 19) , em concordância com o relatório do tomador de contas. O certificado de auditoria e o parecer do dirigente do órgão de controle interno concluíram pela irregularidade das presentes contas (peças 20 e 21) .
	Em 25/6/2019, o ministro responsável pela área atestou haver tomado conhecimento das conclusões contidas no relatório e certificado de auditoria, bem como do parecer conclusivo do dirigente do órgão de controle interno, manifestando-se pela irregularidade das contas, e determinou o encaminhamento do processo ao Tribunal de Contas da União (peça 22) .
  	Na instrução inicial (peça 25) , analisando-se os documentos contidos nos autos, concluiu-se pela necessidade de realização de citação e audiência da responsável, nestes termos:
realizar a citação, com fundamento nos arts. 10, § 1º, e 12, incisos I e II, da Lei 8.443/1992 c/c o art. 202, incisos I e II, do RI/TCU, para que, no prazo de quinze dias, a responsável abaixo indicada, em decorrência das condutas praticadas, apresente alegações de defesa e/ou recolha, aos cofres especificados, as quantias abaixo indicadas, atualizadas monetariamente a partir das respectivas datas até o efetivo recolhimento, abatendo-se na oportunidade a quantia eventualmente ressarcida, na forma da legislação em vigor, que geraram as irregularidades demonstradas a seguir:
	Débitos relacionados somente ao responsável Eliria Maria Freitas de Queiroz (CPF: XXX.322.003-XX) , PREFEITA, no período de 1/1/2013 a 31/12/2016, na condição de dirigente.
Irregularidade: não comprovação da boa e regular aplicação dos recursos federais repassados em face da omissão no dever de prestar contas.
Descrição da irregularidade: não comprovação da boa e regular aplicação dos recursos federais repassados ao Município de Ibaretama - CE, em face da omissão no dever de prestar contas dos valores transferidos, no âmbito do Programa Nacional de Alimentação Escolar (PNAE) , no exercício de 2016, cujo prazo encerrou-se em 21/8/2017.
Evidências da irregularidade: Aviso de recebimento (AR) ou equivalente (peça 12) , Registro do débito apurado em conta do ativo (Diversos Responsáveis) (peça 14) , Análise de Prestação de Contas (peça 13) , Notificação (ofício) , inclusive edital (peça 9) , Aviso de recebimento (AR) ou equivalente (peça 10) , Ata/portaria/decreto de nomeação e exoneração (peça 5) , Relatório final (peça 15) e Notificação (ofício) , inclusive edital (peça 11) .
Normas infringidas: art. 37, caput, c/c o art. 70, parágrafo único, da Constituição da República Federativa do Brasil; art. 93, do Decreto-lei 200/1967; art. 66, do Decreto 93.872/1986; Resolução CD/FNDE n.º 26 de 17/6/2013.
Cofre credor: Fundo Nacional de Desenvolvimento da Educação.
Quantificação do dano:
	Data
	Valor histórico

	2/12/2016
	22.510,00

	30/12/2015
	33.368,00

	2/3/2016
	22.510,00

	4/4/2016
	9.502,00

	4/5/2016
	20.775,00

	1/6/2016
	22.510,00

	6/7/2016
	22.510,00

	3/8/2016
	33.090,16

	5/9/2016
	22.510,00

	4/10/2016
	22.510,00

	4/11/2016
	22.510,00

Valor atualizado do débito (sem juros) em 22/7/2019: R$ 284.373,24
Conduta: não demonstrar a boa e regular aplicação dos recursos federais recebidos e geridos por meio do instrumento em questão, no exercício de 2016, em face da omissão na prestação de contas, cujo prazo encerrou-se em 21/8/2017.
Nexo de causalidade: a conduta descrita impediu o estabelecimento do nexo causal entre as possíveis despesas efetuadas com os recursos recebidos, no âmbito do instrumento em questão, no exercício de 2016.
Culpabilidade: não há excludentes de ilicitude, de culpabilidade e de punibilidade; é razoável supor que a responsável tinha consciência da ilicitude de sua conduta; era exigível conduta diversa da praticada, qual seja, desincumbir-se do seu dever por meio da apresentação da prestação de contas no prazo e forma devidos.
informar à responsável que, caso venha a ser condenado pelo Tribunal, os débitos ora apurados serão acrescidos de juros de mora, nos termos do § 1º do art. 202 do RI/TCU;
esclarecer à responsável, em obediência ao art. 12, § 2º, da Lei 8.443/1992, e ao art. 12, inciso VI, da Resolução TCU 170/2004, que o recolhimento tempestivo do débito somente saneará o processo caso seja reconhecida a sua boa-fé e não se constate outra irregularidade nas contas; 
realizar a audiência do responsável abaixo indicado, com fundamento nos arts. 10, § 1º, e 12, incisos I e III, da Lei 8.443/1992, c/c o art. 202, incisos I e III, do RI/TCU, para que, no prazo de quinze dias, apresente razões de justificativa quanto as condutas praticadas que geraram as irregularidades demonstradas a seguir: 
Responsável: Eliria Maria Freitas de Queiroz (CPF: XXX.322.003-XX) , PREFEITA, no período de 1/1/2013 a 31/12/2016, na condição de dirigente
	Irregularidade: não disponibilização das condições materiais mínimas e necessárias para que o seu sucessor pudesse apresentar a prestação de contas
Descrição da irregularidade: não disponibilização das condições materiais mínimas e necessárias para que o seu sucessor pudesse apresentar a prestação de contas do Programa Nacional de Alimentação Escolar (PNAE) , no exercício de 2016, cujo prazo encerrou-se em 21/8/2017.
Normas infringidas: art. 37, caput, c/c o art. 70, parágrafo único, da Constituição da República Federativa do Brasil; art. 93, do Decreto-lei 200/1967; art. 66, do Decreto 93.872/1986.
Conduta: não disponibilizar as condições materiais mínimas e necessárias para que o seu sucessor pudesse apresentar a prestação de contas
Nexo de causalidade: a conduta descrita impediu o estabelecimento do nexo causal entre as possíveis despesas efetuadas com os recursos recebidos, no âmbito do instrumento em questão, no exercício de 2016.
Culpabilidade: não há excludentes de ilicitude, de culpabilidade e de punibilidade; é razoável supor que a responsável tinha consciência da ilicitude de sua conduta; era exigível conduta diversa da praticada, qual seja, desincumbir-se do seu dever por meio da apresentação da prestação de contas no prazo e forma devidos.
encaminhar cópia da presente instrução ao responsável, a fim de subsidiar a apresentação de suas alegações de defesa e/ou razões de justificativa;
esclarecer à responsável, em obediência ao art. 12, § 3º, da Lei 8.443/1992, e ao art. 12, inciso VII, da Resolução TCU 170/2004, que o não atendimento à citação ou à audiência implicará revelia, para todos os efeitos, dando-se prosseguimento ao processo.
Efetivada a citação, conforme Aviso de Recebimento constante à peça 30, a responsável não se manifestou, apesar de ter pedido a habilitação de seus advogados nos autos e a "disponibilização de seu ilimitado acesso" (peças 32-33) , devendo ser considerada revel, nos termos do art. 12, §3º, da Lei 8.443/1992, e suas contas serem julgadas irregulares, condenando-a ao débito apurado e aplicando-lhe a multa prevista no art. 57 da Lei 8.443/1992. 
 No entanto, conforme informação prestada no Ofício nº 2355/2020/Dimoc/Cotce/Cgapc-Difin, datado de 28/01/2020 (peças 34 e 36) , foi enviada documentação ao FNDE, a título de prestação de contas dos Programa Nacional de Alimentação Escolar (PNAE) , no exercício de 2016 e, segundo informado naquele ofício, a mesma "será objeto de Nota Técnica por parte desta Autarquia, a ser encaminhada ao TCU, em atendimento ao disposto no Acórdão 1580/2008-TCU-Primeira Câmara e, por analogia, na Portaria Interministerial n° 424, de 30/12/2016.". 
 Considerando que a competência originária para fiscalizar a aplicação dos recursos federais do PNAE/2016, bem como para analisar a respectiva prestação de contas é do Fundo Nacional de Desenvolvimento da Educação, propôs-se na última instrução, com a concordância do corpo diretivo (peças 37-39) diligenciar o FNDE para que encaminhasse documento técnico acerca da análise que está sendo promovida na prestação de contas do PNAE/2016, como segue abaixo:
	a) realizar diligência ao Fundo Nacional de Desenvolvimento da Educação-FNDE, com fundamento nos arts. 10, § 1º, e 11 da Lei 8.443/1992 c/c o art. 157 do RI/TCU, para que, no prazo de trinta dias, seja encaminhado o documento técnico denominado "Nota Técnica", resultante da análise empreendida na documentação apresentada intempestivamente à título de prestação de contas do Programa Nacional de Alimentação Escolar (PNAE) , no exercício de 2016;
	b) informar ao FNDE que o não cumprimento de diligência ou de decisão deste Tribunal, no prazo fixado, sem causa justificada, poderá ensejar a aplicação da multa prevista no art. 58, inciso IV, da Lei 8.443/1992, a qual prescinde de realização de prévia audiência, nos termos do art. 268, § 3º, do Regimento Interno do TCU; e
	c) encaminhar cópia da presente instrução para subsidiar o encaminhamento da documentação requerida.
12.	 Em cumprimento ao Acórdão 5495/2020-TCU-Segunda Câmara, Relator Ministro Aroldo Cedraz (peça 40) , que determinou a realização da aludida diligência, a mesma foi efetivada por meio do Ofício 25138/2020-TCU/Seproc, de 26/5/2020, recebido em 1º/6/2020 (peças 41-42) . 
13. 	Em resposta, o FNDE encaminhou, através dos Ofícios nº s 16708 e 16719/2020/Diade/Cgapc/Difin-FNDE, "cópia da Nota Técnica nº 1932384/2020/DAESP/COPRA/CGAPC/DIFIN, subsidiada pelo Parecer Técnico nº 3561/2020/DIAPC/COECS/CGPAE/DIRAE (Nº SEI 1909203) , pertinente à análise da documentação recebida dos recursos repassados por este Fundo Nacional de Desenvolvimento da Educação - FNDE à Prefeitura Municipal de Ibaretama - CE, à conta do Programa Nacional de Alimentação Escolar - PNAE Execução Financeira: 2016 (peças 43 e 45-48) .
EXAME TÉCNICO
14.        	A referida Nota Técnica n° 1932384/2020/DAESP/COPRA/CGAPC/DIFIN manifestou-se "pela insuficiência da documentação apresentada para fins de prestação de contas, tendo em vista o exposto no item 5", abaixo transcrito:
5. VERIFICAÇÃO FINANCEIRA
5.1. A Resolução CD/FNDE/nº 2, de 18 de janeiro de 2012, que no art. 2º indica que a entrega das prestações de contas ocorrerá com a inserção, no SiGPC, das informações previstas nas respectivas resoluções que instituíram os repasses, as quais deverão ser suficientes para:
I - elaboração do relatório do cumprimento do objeto e dos benefícios alcançados, declarando a realização dos objetivos a que se propunha;
II - elaboração da relação de bens ou serviços;
III - elaboração da relação de despesas e pagamentos, com a indicação do respectivo credor;
IV - conciliação bancária;
V - outras demonstrações da execução dos recursos; e
VI - anexação, quando for o caso, de cópias de documentos digitalizados/escaneados, como por exemplo:
a) extrato bancário;
b) fotos;
c) Guia de Recolhimento da União;
d) termo de aceitação definitiva da obra;
e) despacho adjudicatório e homologação das licitações realizadas ou justificativa para sua
dispensa ou inexigibilidade;
f) faturas;
g) recibos;
h) notas fiscais; ou
i) qualquer outro documento comprobatório da aplicação dos recursos.
5.2. Nos termos do Despacho DAESP nº 1786705/2020 (Nº SEI 1786705) , os autos foram encaminhados à Coordenação de Educação e Controle Social - COECS, para pronunciamento quanto ao alcance do objeto e dos objetivos pactuados com base nos termos da Resolução CD/FNDE nº 26, de 17 de junho de 2013 e alterações posteriores.
5.3. Após análise sob o aspecto técnico da prestação de contas, a DIAPC/COECS emitiu o Parecer nº 3561/2020/DIAPC/COECS/CGPAE/DIRAE (Nº SEI 1909203) , manifestando o seguinte:
4. CONCLUSÃO
4.1 Tendo em vista o disposto neste Parecer e considerando que a execução do Programa não atendeu à totalidade dos dispositivos técnicos estabelecidos pela Resolução CD/FNDE nº 26/2013, haja vista os apontamentos constantes dos subitens 2.2 e 2.2.1, sugerimos:
Não Aprovação da prestação de contas da Prefeitura Municipal de Ibaretama/CE referente ao Programa Nacional de Alimentação Escolar - PNAE, do exercício de 2016, no tocante à análise técnica de execução do Programa, em razão de:
a) Ausência do Parecer Conclusivo do Conselho de Alimentação Escolar (CAE) .
5.4. Cumpre informar, ainda, que as contas foram analisadas sob o aspecto técnico, em conformidade com disposto na Resolução CD/FNDE nº 26, de 17 de junho de 2013, com vistas à verificação do alcance do objeto e do cumprimento das normas técnicas estabelecidas para a execução do PNAE.
5.5. A não aprovação deveu-se à ausência do Parecer Conclusivo do Conselho de Alimentação Escolar (CAE) , dentre outras ocorrências, conforme trecho do Parecer nº 3561/2020, apresentado abaixo:
2.2. Dessa forma, procedemos à análise do Relatório de Gestão, do Questionário das Informações Físicas, contendo os dados inseridos pelo gestor no Sistema de Gestão de Prestação Contas (SIGPC) Contas Online, bem como realizamos consulta sobre a vinculação de Nutricionistas ao PNAE no Sistema Integrado de Monitoramento, Execução e Controle do Ministério da Educação (SIMEC) e verificamos a ocorrência das seguintes impropriedades e/ou irregularidades:
a) Não foi utilizado o percentual mínimo obrigatório de 30% dos recursos repassados para a aquisição de gêneros alimentícios da Agricultura Familiar e/ou do Empreendedor Familiar Rural, o que contraria o disposto no art. 24, da Resolução CD/FNDE nº 26/2013, ensejando ressalva;
b) Não cumprimento dos parâmetros numéricos mínimos de referência de Nutricionistas, em descumprimento ao § 2º, do art. 12, da Resolução CD/FNDE nº 26/2013, c/c o art. 10, da Resolução CFN nº 465/2010, ensejando ressalva;
c) Não havia cardápio elaborado para a alimentação escolar, em descumprimento ao inciso II, do art. 12, da Resolução CD/FNDE nº 26/2013, ensejando ressalva;
d) Não foi aplicado teste de aceitabilidade, em descumprimento ao art. 17, da Resolução CD/FNDE nº 26/2013, ensejando ressalva;
e) Não foi desenvolvida atividade de Educação Alimentar e Nutricional, em descumprimento ao art. 13, da Resolução CD/FNDE nº 26/2013, ensejando ressalva.
2.2.1. O Conselho de Alimentação Escolar (CAE) , em descumprimento às atribuições definidas no Art. 35 da Resolução CD/FNDE nº 26, de 17 de junho de 2013, não emitiu o Relatório de Gestão e o Parecer Conclusivo do CAE, junto ao Sistema de Gestão de Conselhos (SIGECON) , comprometendo a verificação do alcance do objeto e dos objetivos do programa e implicando na não aprovação da prestação de contas.
5.6. Registre-se que o Parecer nº 3561/2020 não apontou qualquer indício de dano ao erário decorrente dessa constatação. Porém, em razão da não aprovação da prestação de contas pela DIAPC/COECS, não é possível assegurar a boa e regular aplicação dos débitos realizados à conta do programa, relacionados abaixo:
	Data 
	Histórico
	Razão Social
	Débito

	19/02/2016
	TED
TRANSF.ELETR.DISPONIVEL
	WANDERLEY LIMA DE AGUIAR - ME
	8.693,85

	24/02/2016
	TED
TRANSF.ELETR.DISPONIVEL
	WANDERLEY LIMA DE AGUIAR - ME
	6.811,35

	24/02/2016
	TED
TRANSF.ELETR.DISPONIVEL
	WANDERLEY LIMA DE AGUIAR - ME
	25.352,40

	30/03/2016
	TED
TRANSF.ELETR.DISPONIVEL
	DURASOL COMERCIO E REPRESENTACOES LTDA -
EPP
	17.068,75

	30/03/2016
	TED
TRANSF.ELETR.DISPONIVEL
	WANDERLEY LIMA DE AGUIAR - ME
	41.397,60

	30/03/2016
	TED
TRANSF.ELETR.DISPONIVEL
	GUANABARA INDUSTRIA, COMERCIO E
DISTRIBUIDORA LTDA
	4.693,00

	04/05/2016
	TED
TRANSF.ELETR.DISPONIVEL
	WANDERLEY LIMA DE AGUIAR - ME
	34.652,60

	16/05/2016
	TED
TRANSF.ELETR.DISPONIVEL
	DURASOL COMERCIO E REPRESENTACOES LTDA -
EPP
	17.068,75

	06/06/2016
	TED
TRANSF.ELETR.DISPONIVEL
	GUANABARA INDUSTRIA, COMERCIO E
DISTRIBUIDORA LTDA
	4.963,00

	 05/07/2016
	TED
TRANSF.ELETR.DISPONIVEL
	WANDERLEY LIMA DE AGUIAR - ME
	25.366,50

	26/08/2016
	TRANSFERÊNCIA ON LINE
	DURASOL COMERCIO E REPRESENTACOES LTDA -
EPP
	2.671,50

	26/08/2016
	TRANSFERÊNCIA ON LINE
	DURASOL COMERCIO E REPRESENTACOES LTDA -
EPP
	4.209,75

	26/08/2016
	TRANSFERÊNCIA ON LINE
	DURASOL COMERCIO E REPRESENTACOES LTDA -
EPP
	11.849,00

	09/09/2016
	TED
TRANSF.ELETR.DISPONIVEL
	WANDERLEY LIMA DE AGUIAR - ME
	14.621,30

	16/09/2016
	TED
TRANSF.ELETR.DISPONIVEL
	WANDERLEY LIMA DE AGUIAR - ME
	10.690,20

	21/12/2016
	TED
TRANSF.ELETR.DISPONIVEL
	WANDERLEY LIMA DE AGUIAR - ME
	10.425,80

	29/12/2016
	TRANSFERÊNCIA ON LINE
	DURASOL COMERCIO E REPRESENTACOES LTDA -
EPP
	18.730,25

		TOTAL
		258.995,60

5.7. Os autos foram restituídos a esta Coordenação de Acompanhamento de Prestação de Contas de Programas Educacionais - COPRA em decorrência da apresentação de documentação intempestiva a título de prestação de contas.
5.8. No caso ora em análise, a Entidade, considerando-se a resposta intempestiva, atendeu aos requisitos estabelecidos na Resolução CD/FNDE/nº 2, de 18 de janeiro de 2012, pois a prestação de contas foi preenchida eletronicamente no SiGPC.
5.9. Após a conferência das informações trazidas pelo extrato bancário da conta corrente do programa, não foi possível correlacionar os débitos abaixo relacionados com aqueles registrados pelo responsável na relação de Pagamentos do SiGPC. Dessa forma, a Entidade não conseguiu comprovar a utilização dos recursos discriminados abaixo na execução do programa:
 (...) 
5.10. Vale salientar que as despesas apontadas no subitem 5.9 foram incluídas no subitem 5.6 e, por isso, não se somam. Ademais, o saneamento de uma delas não sana, automaticamente, a outra.
6. CONCLUSÃO:
6.1. Diante do exposto, esta Autarquia manifesta-se pela insuficiência da documentação apresentada para fins de prestação de contas, tendo em vista o exposto nos subitens 5.6 e 5.9.
15.	Cumpre destacar que o art. 45 da Resolução CD/FNDE 26/2013 estabelece que o Conselho de Alimentação Escolar (CAE) deverá emitir parecer conclusivo sobre a prestação de contas. 
16.	 A importância do parecer conclusivo do conselho e a sua ausência/deficiência como motivo para a impugnação do valor total repassado estão consubstanciados em várias deliberações do Tribunal, a exemplo das seguintes: Acórdão 2002/2018-TCU-Primeira Câmara, Relator Ministro Augusto Sherman; Acórdão 2305/2017-TCU-Segunda Câmara, Relator Ministro José Mucio Monteiro; Acórdão 2762/2016-TCU-Segunda Câmara, Relator Ministro Vital do Rêgo; e Acórdão 289/2009-TCU-Primeira Câmara, Relator Ministro Augusto Nardes. 
17.	 A respeito da ausência dessa documentação, importante observar que as prestações de contas recebidas pelo FNDE, no âmbito do Pnae, possuem natureza essencialmente declaratória, pois, em consonância com a sistemática e as regras que regulam o programa, as ações de fiscalização mais relevantes cabem ao CAE, colegiado incumbido de acompanhar a aplicação dos recursos federais e de receber e emitir parecer conclusivo acerca da aprovação ou não da execução do programa. Logo, a manifestação do Conselho constitui-se em importante instância de controle sobre a regularidade do uso dos recursos repassados. Assim, a ausência do mencionado parecer do CAE impede a comprovação da boa e regular aplicação dos valores federais, conforme sedimentado na jurisprudência do TCU acima citada. 
18.	Dessa forma, no presente caso, assiste razão ao FNDE em não aprovar a prestação de contas do Pnae/2016, em razão da ausência do parecer conclusivo do Conselho de Alimentação Escolar (CAE) . 
19.	Ressalta-se ainda que o prazo para apresentação das contas do Pnae/2016 expirou em 21/8/2017, e sua inclusão no SiGPC somente ocorreu em 4/10/2019 (peça 50) , pela própria responsável, como dito no item 10 acima; assim, essa situação inviabilizou, na época prevista, a análise da pertinente prestação de contas pelo CAE e a emissão do respectivo parecer conclusivo, afastando a responsabilidade do então Presidente desse Conselho pela omissão/ausência desse documento técnico. 
20.	Dessa forma, a responsabilidade recai sobre o responsável pela não apresentação tempestiva das contas no prazo estabelecido na Resolução CD/FNDE 26/2013, no caso a Sra. Eliria Maria Freitas de Queiroz.
21.	Deve-se também registrar que a apresentação da Nota Técnica n° 1932384/2020/DAESP/COPRA/CGAPC/DIFIN posteriormente à citação da responsável não acarreta a imposição de renovação do contraditório. Isso porque a obrigatoriedade de que fosse demonstrada integralmente a correta aplicação dos recursos transferidos foi contemplada na citação a ela dirigida, conforme Ofício nº 7404/2019-TCU/Secex-TCE, de 27/8/2019, recebido em 4/10/2019 (peças 29-30) .
22.	Por oportuno, tendo em vista a similitude com o caso ora em análise, veja-se o excerto do Voto do Ministro-Substituto Marcos Benquerer Costa, condutor do Acórdão 10669/2015-TCU-Segunda Câmara: 
9. Consoante se nota do ofício citatório endereçado ao responsável, ele foi citado em função da omissão no dever de prestar contas, bem como da não comprovação da boa e regular aplicação dos recursos conveniados. Como constou de forma expressa no ofício de citação, a documentação que eventualmente fosse encaminhada a título de prestação de contas deveria guardar consonância com as normas legais e regulamentares, além de apresentar justificativa para a multicitada omissão no dever de prestar contas. 
23.              Assim, não há que se falar em prejuízo ao contraditório e à ampla defesa, ensejando obrigação de citá-la novamente, visto ser obrigação da responsável demonstrar cabalmente a correta utilização dos valores que lhes foram confiados, o que não ocorreu no presente caso.
24.	Desse modo, permanece a situação de irregularidade dos recursos repassados ao Município de Ibaretama/CE, no exercício de 2016, por conta do Programa Nacional de Alimentação Escolar, devendo as contas da responsável serem julgadas irregulares, condenando-a ao recolhimento do débito apurado e à multa prevista no art. 57 da Lei 8.443/1922.
CONCLUSÃO
25.	A partir dos elementos constantes dos autos, foi possível verificar que os recursos repassados ao Município de Ibaretama/CE, por força do Programa Nacional de Alimentação Escolar - PNAE, no exercício de 2016, não tiveram sua boa e regular aplicação comprovada, inicialmente em razão da omissão no dever de prestar contas, e, após análise de documentação apresentada intempestivamente ao FNDE, ante irregularidades na comprovação da execução dos mesmos.
26. 	Verifica-se também que a Sra. Eliria Maria Freitas de Queiroz, Prefeita do Município de Ibaretama/CE na gestão 2013-2016, não era a responsável pela apresentação da prestação de contas do PNAE/2016, tendo o prazo final expirado em 21/8/2017, durante o período de gestão do prefeito sucessor, Sr. Francisco Edson de Moraes, porém este adotou as medidas legais de resguardo ao erário junto ao Ministério Público Federal, tendo em vista que a ex-prefeita não disponibilizou as condições materiais mínimas e necessárias para que ele pudesse apresentar a prestação de contas.
27.   	Realizada a citação da Sra. Eliria Maria Freitas de Queiroz, ela não se manifestou, apesar de ter pedido vistas dos autos através de seus advogados, devendo ser considerada revel, nos termos do art. 12, §3º, da Lei 8.443/1992; não obstante, apresentou ao FNDE documentação a título de prestação de contas intempestiva do Pnae/2016, a qual foi submetida à análise daquela Autarquia, que emitiu a Nota Técnica n° 1932384/2020/DAESP/COPRA/CGAPC/DIFIN, manifestando-se "pela insuficiência da documentação apresentada para fins de prestação de contas".
28.	 	Diante disso, e inexistindo nos autos elementos que permitam concluir pela ocorrência de boa-fé ou de outros excludentes de culpabilidade em sua conduta, propõe-se que suas contas sejam julgadas irregulares, condenando-a em débito e aplicando-lhe a multa prevista no art. 57 da Lei 8.443/1992.
29.		Vale ressaltar que a jurisprudência pacífica nesta Corte é no sentido da imprescritibilidade das ações de ressarcimento ao erário (Súmula-TCU 282) . Dessa forma, identificado danos ao erário, deve-se instaurar e julgar o processo de tomada de contas especial para responsabilizar seus agentes causadores, respeitando o direito ao contraditório e à ampla defesa, independentemente de quando ocorreram os atos impugnados.
30.	Já a pretensão punitiva do TCU, conforme Acórdão 1441/2016-TCU-Plenário, que uniformizou a jurisprudência acerca dessa questão, subordina-se ao prazo geral de prescrição indicado no art. 205 do Código Civil, que é de 10 anos, contado da data de ocorrência da irregularidade sancionada, nos termos do art. 189 do Código Civil, sendo este prazo interrompido pelo ato que ordenar a citação, a audiência ou a oitiva do responsável. Conforme o mesmo Acórdão, a ocorrência desta espécie de prescrição será aferida, independentemente de alegação da parte, em cada processo no qual haja intenção de aplicação das sanções previstas na Lei 8.443/1992.
31.	Considerando que o ato imputado foi a não comprovação da boa e regular aplicação dos recursos repassados no exercício de 2016 pelo FNDE, por força do PNAE, o início da contagem do prazo prescricional deverá coincidir com a data em que a prestação de contas deveria ter sido apresentada, que, no presente caso, ocorreu em 21/8/2017. Sendo assim, em razão de não ter transcorrido mais de 10 anos entre esta data e a data que ordenou a citação (24/7/2019 - peça 27) , constata-se que não ocorreu a prescrição da pretensão punitiva.
PROPOSTA DE ENCAMINHAMENTO:
32. 	Diante do exposto, submetem-se os presentes autos à consideração superior, propondo-se:
a) considerar revel, para todos os efeitos, a Sra. Eliria Maria Freitas de Queiroz (CPF XXX.322.003-XX) , Prefeita Municipal de Ibaretama/CE na gestão 2013/2016, dando-se prosseguimento ao processo, com fundamento no art. 12, § 3º da Lei nº 8.443/1992;
b) julgar irregulares, nos termos dos arts. 1º, inciso I, 16, inciso III, alíneas "b" e "c", da Lei 8.443/1992 c/c os arts. 19 e 23, inciso III, da mesma Lei, e com os arts. 1º, inciso I, 209, II e III, 210 e 214, inciso III, do Regimento Interno, as contas da Sra. Eliria Maria Freitas de Queiroz (CPF XXX.322.003-XX) , condenando-a ao pagamento das quantias a seguir especificadas, atualizadas monetariamente e acrescidas dos juros de mora, calculados a partir da data discriminada até a efetiva quitação do débito, fixando-lhe o prazo de 15 (quinze) dias para que comprove, perante o Tribunal, o recolhimento das referidas quantias aos cofres do Fundo Nacional de Desenvolvimento da Educação - FNDE, nos termos do art. 23, inciso III, alínea "a", da citada Lei c/c o art. 214, inciso III, alínea "a", do Regimento Interno, ante a não comprovação da boa e regular aplicação dos recursos federais repassados ao município de Ibaretama/CE à conta do Programa Nacional de Alimentação Escolar, no exercício de 2016:
	Data
	Valor

	5/1/2016
	33.368,00

	4/3/2016
	22.510,00

	6/4/2016
	9.502,00

	6/5/2016
	20.775,00

	3/6/2016
	22.510,00

	8/7/2016
	22.510,00

	8/8/2016
	33.090,16

	8/9/2016
	22.510,00

	6/10/2016
	22.510,00

	8/11/2016
	22.510,00

	7/12/2016
	22.510,00

c)	aplicar à Sra. Eliria Maria Freitas de Queiroz (CPF XXX.322.003-XX)  a multa prevista no art. 57 da Lei nº 8.443/1992, c/c o art. 267 do RI/TCU, fixando-lhe o prazo de quinze dias, a contar da notificação, para que comprove perante esta Corte o recolhimento da mesma aos cofres do Tesouro Nacional;
d)	autorizar, desde logo, a cobrança judicial das dívidas, nos termos do art. 28, inciso II, da multicitada Lei 8.443/1992, caso não atendida a notificação;
e)	autorizar também  desde logo, se requerido, com fundamento no art. 26, da Lei 8.443/1992, c/c o art. 217, do Regimento Interno do TCU, o parcelamento da dívida em até 36 (trinta e seis) parcelas, incidindo sobre cada parcela, corrigida monetariamente, os correspondentes legais, fixando-lhe o prazo de quinze dias, a contar do recebimento da notificação, para comprovar perante o Tribunal o recolhimento da primeira parcela, e de trinta dias, a contar da parcela anterior, para comprovar os recolhimentos das demais parcelas, devendo incidir sobre cada valor mensal, atualizado monetariamente, os juros de mora devidos, no caso do débito, na forma prevista na legislação em vigor, alertando a responsável de que a falta de comprovação do recolhimento de qualquer parcela implicará o vencimento antecipado do saldo devedor, nos termos do art. 26, parágrafo único, da Lei 8.443/1992, c/c o art. 217, §2º, do Regimento Interno deste Tribunal;
f)	enviar cópia do Acórdão a ser prolatado, bem como do Relatório e do Voto que o fundamentarem ao Procurador-Geral da República no Ceará, nos termos do § 3º do art. 16 da Lei 8.443/1992 c/c o § 7º do art. 209 do Regimento Interno do TCU, para adoção das medidas cabíveis, informando-lhe que o inteiro teor da deliberação pode ser consultado no endereço www.tcu.gov.br/acordaos;
g)	encaminhar cópia do Acórdão que vier a ser proferido ao FNDE e ao responsável, para ciência, informando que a presente deliberação, acompanhada do Relatório e do Voto que a fundamenta, está disponível para a consulta no endereço www.tcu.gov.br/acordaos, além de esclarecer que, caso requerido, o TCU poderá fornecer sem custos as correspondentes cópias, de forma impressa."
É o Relatório.

8.1. Francisco Antônio do Nascimento Neto (34152/OAB-CE) e outros, representando Eliria Maria Freitas de Queiroz.

Procuradora-Geral Cristina Machado da Costa e Silva.

TOMADA DE CONTAS ESPECIAL. OMISSÃO NO DEVER DE PRESTAR CONTAS. DANO AO ERÁRIO. CITAÇÃO. REVELIA. IRREGULARIDADE DAS CONTAS. DÉBITO. MULTA. CIÊNCIA.

TOMADA DE CONTAS ESPECIAL (TCE)

Secretaria de Controle Externo de Tomada de Contas Especial (SecexTCE).

Conforme consignado no Relatório precedente, esta Tomada de Contas Especial (TCE) foi instaurada pelo Fundo Nacional de Desenvolvimento da Educação, em desfavor de Eliria Maria Freitas de Queiroz, Prefeita do Município de Ibaretama/CE (gestão 2013-2016) , em razão de omissão no dever de prestar contas dos recursos recebidos por força do Programa Nacional de Alimentação Escolar (PNAE) , no exercício de 2016.
2.	A fase interna desta TCE obedeceu à regência normativa para a espécie e concluiu pelo dano ao erário, no valor total original de R$ 254.305,16, sob a responsabilidade de Eliria Maria Freitas de Queiroz, conforme Relatório de Tomada de Contas Especial (peça 18) , Relatório de Auditoria e Certificado de Auditoria (peças 19 e 20) e Parecer do Dirigente do Controle Interno (peça 21) . O pronunciamento ministerial respectivo consta da peça 22.
3.	No âmbito deste Tribunal, foram promovidas a citação e a audiência da responsável, que foram efetivamente recebidas (peça 30) . Além disso, consta que seus advogados se habilitaram nos autos requerendo a disponibilização de seu acesso ilimitado. Apesar disso, não verifiquei sua manifestação nestes autos, motivo pelo qual cabe considerá-la revel, sem óbice ao prosseguimento deste processo, nos termos do art. 12, § 3º, da Lei 8.443/1992.
4.	Considerando que os elementos do processo foram adequadamente examinados, além de contar com a anuência do Ministério Público junto ao Tribunal, anuo à proposta da unidade técnica e incluo seus fundamentos às minhas próprias razões de decidir, sem prejuízo de tecer os seguintes comentários.
5. 	Nos termos do art. 45 da Resolução CD/FNDE 26/2013, cabe ao Conselho de Alimentação Escolar (CAE) emitir parecer conclusivo sobre a prestação de contas, que, por ter natureza declaratória, constitui-se relevante instância de controle sobre a regularidade do uso dos recursos repassados pelo fundo à municipalidade.
6.	Evidenciou-se que o prazo para apresentação das contas do PNAE/2016 expirou em 21/8/2017, no entanto a Sra. Eliria somente incluiu a prestação de contas no sistema informatizado em 4/10/2019, o que inviabilizou, na época prevista, a análise da prestação de contas e a emissão do respectivo parecer conclusivo pelo CAE.
7.	Desta feita, restou demonstrado que a apresentação intempestiva do parecer impediu a comprovação da boa e regular aplicação dos valores federais.
8. 	Ainda que o prazo de prestação das contas tenha ocorrido na gestão do prefeito sucessor, a ex-prefeita não deixou condições mínimas e necessárias para que o Sr. Francisco Edson de Moraes pudesse apresentá-las. Ademais, constou que ele adotou as medidas legais de resguardo ao erário junto ao Ministério Público Federal.
9.	Quanto à prescrição da ação de ressarcimento ao Erário, de fato, a jurisprudência ainda é pacífica no âmbito desta Corte de Contas no sentido de que as ações de ressarcimento movidas pelo Estado contra os agentes causadores de danos ao Erário são imprescritíveis, nos termos do art. 37, § 5º, da Constituição Federal, da Súmula TCU 282 e de farta jurisprudência do Tribunal.
10.	Não é de desconhecimento deste Tribunal que na sessão virtual encerrada no dia 17/04/2020, o Plenário do Supremo Tribunal Federal, ao apreciar o Recurso Extraordinário 636.886, decidiu, em repercussão geral, com 7 votos favoráveis e 3 votos com ressalvas, fixar a tese de que "É prescritível a pretensão de ressarcimento ao erário fundada em decisão do Tribunal de Contas".
11.	A despeito dessa decisão, não é possível considerar prescritos débitos em apuração no Tribunal como decorrência do posicionamento do Supremo porquanto a novel tese foi firmada ao se examinar a execução de título resultante das decisões do TCU e não especificamente o processo de controle externo exercido pelo Tribunal.
12.	De toda forma, ainda que possa haver interpretação divergente dessa, a referida decisão do STF traz dúvidas acerca de seu alcance, portanto opto por manter o posicionamento vigente de que as ações de ressarcimento ao erário são imprescritíveis. Cito nessa linha os seguintes julgados: Acórdão 5236/2020-TCU-Primeira Câmara, Min. Benjamin Zymler; Acórdão 1962/2020-TCU-Plenário, Min. Raimundo Carreiro; Acórdão 7687/2020-TCU-Primeira Câmara, Min. Walton Alencar Rodrigues.
13.	No que diz respeito à prescrição da pretensão punitiva, nos termos do Acórdão 1441/2016-TCU-Plenário, que uniformizou a jurisprudência do TCU acerca da questão, prevaleceu o entendimento de que se aplica o prazo geral de prescrição indicado no art. 205 do Código Civil, que é de 10 anos, contado da data de ocorrência da irregularidade sancionada, nos termos do art. 189 do Código Civil, sendo este prazo interrompido pelo ato que ordenar a citação, a audiência ou a oitiva do responsável.
14.	No caso em exame, início da contagem do prazo prescricional coincide com a data em que a prestação de contas deveria ter sido apresentada pela responsável, dia 21/8/2017, e o ato que ordenou a citação ocorreu em 24/7/2021, menos de 10 anos previstos no Acórdão 1441/2016-TCU-Plenário.
15.	Inexistindo elementos que demonstrem a boa-fé ou de outros excludentes de culpabilidade na conduta da responsável, não há outro encaminhamento a ser dado ao presente processo que não o julgamento pela irregularidade das suas contas especiais, condenando-a pelo débito apurado, sem olvidar a necessidade de sancionamento pela conduta apurada, autorizando, desde já, o parcelamento das dívidas, bem como a respectiva cobrança judicial, caso não atendidas as notificações. 
16.	Com fundamento no art. 16, § 3º, da Lei 8.442/92, deve ser remetida cópia dos autos ao Procurador-Chefe da Procuradoria da República no Estado do Ceará, para as providências que entender cabíveis.
	Ante o exposto, VOTO no sentido de que o Tribunal adote a deliberação que ora submeto à apreciação deste Colegiado.
TCU, Sala das Sessões Ministro Luciano Brandão Alves de Souza, em 25 de maio de 2021.
AROLDO CEDRAZ 
Relator